【裁判字號】    90,台上,3936
【裁判日期】    900628
【裁判案由】    違反槍砲彈藥刀械管制條例
【裁判全文】
最高法院刑事判決                                九十年度台上字第三九三六號
    上  訴  人  甲○○
右上訴人因違反槍砲彈藥刀械管制條例案件，不服臺灣高等法院中華民國八十八年四
月二十一日第二審判決（八十八年度上訴字第一○一九號，起訴案號：臺灣板橋地方
法院檢察署八十七年度偵字第六五○四號），提起上訴，本院判決如左：
    主  文
原判決撤銷，發回臺灣高等法院。
    理  由
本件原判決援用第一審判決書所記載之事實，認定上訴人甲○○未經許可，分別基於
製造槍枝及子彈之犯意，自民國八十六年六月十日下午起，至同年八月七日午夜之某
日止，在不詳地點以電鑽、砂輪、銼刀、起子、電鑽頭、油標卡尺、老虎鉗等工具，
將其購入之仿COLT廠半自動四五玩具手槍之塑膠槍管改造成鐵槍管，使成為可發射子
彈具有殺傷力之槍枝。並以玩具槍用金屬彈殼填充火藥及底火帽，加裝以銅條切割磨
成之彈頭，製造成具殺傷力之子彈；並將之藏放於台北縣中和市○○路三十五巷一弄
十七號三樓住處浴室之天花板上。嗣經警於八十六年八月八日凌晨三時三十分許在上
址查獲，並扣得改造之玩具手槍一把（槍枝管制編號：0000000000）、子彈一發及其
所有供製造槍、彈所用黑色火藥一包及前述工具等情。因而維持第一審分別論處上訴
人未經許可製造其他可發射子彈具有殺傷力之槍枝，及未經許可製造彈藥（均累犯）
罪刑，並諭知應於刑之執行完畢或赦免後，令入勞動場所強制工作五年，而駁回上訴
人在第二審之上訴，固非無見。
惟查，按司法院大法官會議於八十七年十二月十八日所作成之釋字第四七一號解釋，
已就八十六年十一月二十四日修正後槍砲彈藥刀械管制條例第十九條第一項之適用為
統一解釋，以強制工作等保安處分措施亦含有社會隔離、拘束身體自由之性質，其限
制人民之自由權利，實與刑罰無異，而謂該條例第十九條第一項不問對行為人有無預
防矯治其社會危險性之必要，一律宣付強制工作三年之部分，不合憲法第二十三條所
定之比例原則，應自解釋公布之日起不予適用。該解釋文中固謂「犯該條例第十九條
第一項所列舉之罪，依個案情節符合比例原則部分，固應適用該條例宣告保安處分」
云云，惟揆其真意，係指行為及裁判時均在該條例修正以後者而言，若行為時在該條
例修正以前，裁判時在該條例修正以後，則無上開保安處分規定之適用。蓋以保安處
分中之強制工作，本質上雖係為預防將來之犯罪行為及防衛社會安全需要而設，但其
對於人身自由之限制與權利之剝奪，實與刑罰之性質相同。揆諸憲法保障人身自由之
基本精神，以及刑法罪刑法定、法律不溯既往、法律安定性與可預測性等原則，上開
條例第十九條第一項與第二項所新增之強制工作處分規定，既不利於行為人，自仍有
刑法不溯既往及從新從輕原則之適用。是以於該條例八十六年十一月二十四日修正公
布前犯該條例第十九條第一項所列舉之罪者，除合於刑法第九十條第一項之要件，得
依該條項之規定宣告保安處分外，如於該條例修正公布施行後為裁判時，自無適用刑
法第二條第二項依修正後該條例第十九條第一項第二項之規定宣告保安處分之餘地。
又上開解釋文內雖僅舉同條例第十九條第一項所規定之保安處分為例而闡釋其適用之
基本原則，並未一併列舉同條例第二項關於再犯同條第一項之罪者應宣告強制工作五
年之規定，然基於前述保障人身自由之基本精神以及刑法不朔既往等相同之法理，同
條例第十九條第二項所規定之強制工作自仍應與同條第一項所規定之強制工作為相同
之解釋。本件原判決認定被告未經許可無故製造上述槍、彈之犯罪時間（即八十六年
六月十日下午起，至同年八月七日午夜止），係在槍砲彈藥刀械管制條例八十六年十
一月二十四日修正公布施行以前，經就新舊法比較結果，以修正前之舊法有利於上訴
人，而適用舊法論處，惟仍以上訴人犯修正後同條例第十九條第一項之罪，受刑之執
行完畢後，再犯同條項之罪，而依新增之同條例第十九條第二項之規定，併予宣付強
制工作五年，揆諸前開說明，自與憲法保障人身自由之精神及上述司法院大法官會議
解釋之意旨相違背，難謂無適用法則不當之違法。上訴意旨執以指摘原判決不當，非
無理由，應認原判決有撤銷發回之原因。
據上論結，應依刑事訴訟法第三百九十七條、第四百零一條，判決如主文。
中      華      民      國     九十     年      六      月    二十八    日
                              最高法院刑事第七庭
                                  審判長法官  吳  雄  銘
                                        法官  池  啟  明
                                        法官  石  木  欽
                                        法官  郭  毓  洲
                                        法官  吳  三  龍
      右正本證明與原本無異
                                              書  記  官
中      華      民      國     九十     年      七      月      二      日


司法院資訊處製作；財團法人民間司法改革基金會備份。
